---
title: "Introducción a multiCollglm"
output: rmarkdown::html_vignette
vignette: >
  %\VignetteIndexEntry{Introducción a multiCollglm}
  %\VignetteEngine{knitr::rmarkdown}
  %\VignetteEncoding{UTF-8}
---

```{r, include = FALSE}
knitr::opts_chunk$set(
  collapse = TRUE,
  comment = "#>"
)
```

`multiCollglm` diagnostica colinealidad en modelos lineales generalizados
(GLM), generalizando a cualquier familia y función de enlace los
diagnósticos clásicos de regresión lineal (número de condición,
descomposición de Belsley-Kuh-Welsch y el Redefined Variance Inflation
Factor, RVIF). Los tres se calculan sobre la matriz de diseño ponderada por
los pesos IRLS en convergencia y, por defecto, escalada a longitud unitaria
por columna (sin centrar).

## Instalación

```r
# install.packages("remotes")
remotes::install_github("<usuario-github>/multiCollglm")
```

## Uso con `glm`

```{r}
library(multiCollglm)

set.seed(1)
n <- 200
x1 <- rnorm(n)
x2 <- x1 + rnorm(n, sd = 0.05) # casi colineal con x1
x3 <- rnorm(n)
x4 <- rnorm(n)
mu <- exp(1 + 0.3 * x1 + 0.3 * x2 - 0.2 * x3 + 0.1 * x4)
y <- rgamma(n, shape = 5, rate = 5 / mu)

mod <- glm(y ~ x1 + x2 + x3 + x4, family = Gamma(link = "inverse"))
```

```{r}
condition_number(mod)
```

```{r}
bkw_diagnostics(mod)
```

```{r}
rvif_diagnostics(mod)
```

## Cambiar la transformación de los datos

Las tres funciones aceptan los argumentos `center` y `scale`, aplicados a la
matriz de diseño ponderada por IRLS antes de calcular cualquier
diagnóstico. Admiten los mismos valores que `scale()` de base R:

- `center`: `FALSE` (por defecto), `TRUE` (resta la media de cada columna),
  o un vector numérico de valores a restar por columna.
- `scale`: `"unit"` (por defecto; columnas de longitud euclídea/L2 unitaria,
  la transformación originalmente propuesta), `TRUE` (escalado
  root-mean-square), `FALSE` (sin escalado), o un vector numérico de
  divisores por columna.

```{r}
condition_number(mod, scale = TRUE) # escalado root-mean-square en vez de longitud unitaria
```

**No usar `center = TRUE`** en un modelo con intercepto salvo que sepas lo
que haces: para un GLM de enlace canónico, la matriz de diseño ponderada
por IRLS cumple `Xw %*% coef(mod) == 1` exactamente, así que centrar la
columna del intercepto reduce el rango de la matriz en exactamente uno de
forma garantizada. Esta es precisamente la razón por la que Belsley, Kuh y
Welsch (1980) desaconsejan centrar para diagnósticos de colinealidad;
`bkw_diagnostics()` y `rvif_diagnostics()` lo detectan y lanzan un error
informativo en lugar de devolver `NaN`.

```{r, error = TRUE}
bkw_diagnostics(mod, center = TRUE)
```

## Uso con `glmnet` / `cv.glmnet`

Cuando el modelo es un ajuste regularizado (`glmnet` o `cv.glmnet`), no hay
ajuste IRLS ni pesos de convergencia propios. `multiCollglm` identifica el
conjunto activo de variables en el `lambda` indicado y reajusta un
`glm()` estándar sobre ellas para poder calcular los mismos diagnósticos:

```r
library(glmnet)

x <- as.matrix(data.frame(x1, x2, x3, x4))
cvfit <- cv.glmnet(x, y, family = Gamma(link = "inverse"))

condition_number(cvfit, x = x, y = y, family = Gamma(link = "inverse"), s = "lambda.min")
bkw_diagnostics(cvfit, x = x, y = y, family = Gamma(link = "inverse"), s = "lambda.min")
rvif_diagnostics(cvfit, x = x, y = y, family = Gamma(link = "inverse"), s = "lambda.min")
```

El resultado incluye también `active_vars` y `dropped_vars`, para saber
exactamente sobre qué submodelo se calculó el diagnóstico.

## Regla práctica de BKW

`bkw_diagnostics()` marca como sospechosa cualquier dimensión cuyo índice
de condición sea `>= 10` y en la que al menos dos coeficientes tengan una
proporción de varianza `>= 0.5` (Belsley, Kuh y Welsch, 1980). Ambos
umbrales son ajustables vía `index_threshold` y `proportion_threshold`.

## Más allá de esta guía

Esta vignette cubre el uso básico del paquete. La [web del
paquete](https://<usuario-github>.github.io/multiCollglm/articles/index.html)
incluye además una serie de **artículos de reproducción**: casos reales de
la literatura en los que la colinealidad se diagnosticó sin aplicar la
transformación correcta de los datos, junto con la comparación de esos
resultados frente a los que produce `multiCollglm`.

## Referencias

- Belsley, D.A., Kuh, E. y Welsch, R.E. (1980). *Regression Diagnostics:
  Identifying Influential Data and Sources of Collinearity*. Wiley.
- Salmeron, R., Garcia, C.B. y Garcia, J. (2025). A redefined Variance
  Inflation Factor: overcoming the limitations of the Variance Inflation
  Factor. *Computational Economics*, 65, 337-363.
  <https://doi.org/10.1007/s10614-024-10575-8>
