---
title: "Reproducción: datos de fracturas en minas de carbón (Mine)"
description: >
  Se reproduce el diagnóstico de colinealidad del dataset de fracturas de
  techo en minas de carbón, usado por cinco trabajos con distintos GLM de
  conteo, y se muestra que el método "RAW" (sin transformar) reproduce
  exactamente el valor más citado en la literatura.
---

```{r, include = FALSE}
knitr::opts_chunk$set(
  collapse = TRUE,
  comment = "#>"
)
```

## Contexto

El dataset `Mine` recoge 44 observaciones de fracturas de techo registradas
en minas de carbón de la región de Apalaches (Virginia Occidental), con
cuatro predictores continuos: espesor de la sobrecarga interna, porcentaje
de extracción de la capa inferior ya minada, altura de la capa inferior y
tiempo transcurrido desde la apertura de la mina. Es la aplicación real
compartida por cinco de los trabajos revisados, cada uno ajustando un GLM
de conteo distinto: Kurtoglu y Ozkale (2019) [`review55`] y Kurtoglu y
Ozkale (2019) [`review118`] (mismos autores, un estimador ridge y un
estimador Liu restringidos, respectivamente, con Poisson y enlace
logarítmico); Sami, Amin y Butt (2022) [`review8`] (Conway-Maxwell-Poisson,
estimador ridge "COMPRR"); Hussein y Algamal (2026) [`review115`]
(regresión Bell, estimador tipo Kibria-Lukman); y Sami et al. (2026)
[`review117`] (Weibull discreta, estimador ridge "DWRE").

`review8` afirma analizar una distribución distinta pero no aporta ninguna
medida diagnóstica propia (que debería diferir según la distribución),
limitándose a citar un trabajo previo para justificar que el dataset
presenta colinealidad. `review117` hace lo mismo, citando a `review8`
pese a usar también una distribución distinta; además, a partir del código
del apéndice de `review117` el diagnóstico parece calcularse sobre la
$X'X$ sin ponderar, y aunque el código incluye un paso de estandarización,
nunca llega a aplicarse.

Nota sobre los datos: dos errores de transcripción presentes en algunas
copias de este dataset (fila 30: `y = 22` en vez de `y = 2`; fila 36:
`x1 = 0` en vez de `x1 = 80`) se han corregido en `data(Mine)` tras
contrastarlos con la tabla de datos del apéndice de un segundo trabajo.

## Datos

```{r}
library(multiCollglm)
data(Mine)
str(Mine)

mod <- glm(y ~ x1 + x2 + x3 + x4, family = poisson(link = "log"),
           data = Mine)
summary(mod)
```

## Diagnóstico original (panorama en la literatura)

Kurtoglu y Ozkale (2019), aplicando Poisson con enlace logarítmico,
obtienen un número de condición de **2093.32** que en un primer momento no
pudimos reproducir con ninguna de las transformaciones centradas o
escaladas del paquete. Hussein y Algamal (2026), con distribución Bell,
obtienen **2139.89** (valor del mismo orden de magnitud, coherente con
tratarse de una distribución de conteo distinta pero cercana a Poisson
para estos datos).

## Diagnóstico con multiCollglm

```{r}
metodos <- c("RAW", "MP", "MS", "WS", "OZ")

tabla <- do.call(rbind, lapply(metodos, function(m) {
  res <- tryCatch(condition_number(mod, method = m),
                   error = function(e) NULL)
  if (is.null(res)) {
    data.frame(metodo = m, nc_label = NA, numero_condicion = NA,
               indice_condicion = NA)
  } else {
    data.frame(metodo = m, nc_label = res$nc_label,
               numero_condicion = res$condition_number,
               indice_condicion = res$condition_index)
  }
}))
knitr::kable(tabla, digits = 4,
             col.names = c("method", "nc_label", "NC (autovalores)",
                           "Índice de condición (raíz)"))
```

## Comparación

El índice de condición (escala raíz) de `method = "RAW"` —sin ninguna
transformación, directamente sobre $X'\hat{W}X$— es
**`r round(condition_number(mod, method = "RAW")$condition_index, 4)`**,
que coincide, hasta el redondeo, con el **2093.32** reportado por
Kurtoglu y Ozkale (2019) [`review55`, `review118`]. Es decir: el valor que
el texto describe inicialmente como "no reproducible" **sí se reproduce
exactamente** en cuanto se añade el método `"RAW"` al paquete — lo que
esos dos trabajos calculan es el índice de condición (raíz cuadrada del
cociente de autovalores) de la matriz de información ponderada por IRLS,
sin centrar ni reescalar en absoluto.

Cuando los datos se reescalan a longitud unidad sin centrar (`"WS"`, que
sí incluye el intercepto), el índice de condición baja a
**`r round(condition_number(mod, method = "WS")$condition_index, 2)`**
—del mismo orden que el valor de referencia (~28.8) que se obtiene con
esta transformación—; la conclusión de colinealidad severa se mantiene,
pero con un valor mucho más moderado y estable, sin la dependencia de la
escala relativa de las cuatro variables (medidas en unidades muy
distintas: espesor, porcentaje, altura, años) que domina el `"RAW"`.

No se ha podido verificar de forma independiente el valor de Hussein y
Algamal (2026) para la regresión Bell, ya que esa familia no forma parte
de las familias `glm()` de R base y requeriría un paquete adicional; se
deja como valor reportado por la fuente original.

| | Literatura | multiCollglm |
|---|---|---|
| Transformación | Ninguna (Poisson, enlace log, con intercepto) | `"RAW"`: sin transformar |
| Valor (índice de condición, raíz) | 2093.32 (Kurtoglu y Ozkale 2019) | `r round(condition_number(mod, method = "RAW")$condition_index, 4)` |
| Con reescalado a longitud unidad, sin centrar | — | `r round(condition_number(mod, method = "WS")$condition_index, 4)` |
| Conclusión sobre colinealidad | Severa | Severa con `"RAW"`; sigue siendo relevante pero menos extrema con `"WS"` |

## Conclusión

Este dataset es un buen ejemplo de por qué merece la pena incluir
`method = "RAW"` como línea base explícita: el valor de referencia más
citado en esta literatura para los datos de minas resulta ser,
exactamente, el índice de condición sin ninguna transformación —no un
error ni un cálculo no documentado, sino el caso más simple posible, que
sencillamente no estaba contemplado como uno de los métodos publicados
hasta que se añadió aquí. Comparado con `"WS"` (reescalado a longitud
unidad, sin centrar), la magnitud del diagnóstico cambia sustancialmente
porque las cuatro regresoras están en unidades muy distintas y el `"RAW"`
está dominado por esa disparidad de escalas, no solo por la colinealidad
subyacente.

## Referencias

- Kurtoglu, F. y Ozkale, M.R. (2019). Restricted ridge estimator in
  generalized linear models: Monte Carlo simulation studies on Poisson
  and binomial distributed responses. *Communications in Statistics -
  Simulation and Computation*, 48(4), 1191-1218.
  <https://doi.org/10.1080/03610918.2017.1408822>
- Kurtoglu, F. y Ozkale, M.R. (2019). Restricted Liu estimator in
  generalized linear models: Monte Carlo simulation studies on gamma and
  Poisson distributed responses. *Hacettepe Journal of Mathematics and
  Statistics*, 48(4), 1250-1276. <https://doi.org/10.15672/HJMS.2018.624>
- Sami, F., Amin, M. y Butt, M.M. (2022). On the ridge estimation of the
  Conway-Maxwell Poisson regression model with multicollinearity: Methods
  and applications. *Concurrency and Computation: Practice and
  Experience*, 34(1), e6477. <https://doi.org/10.1002/cpe.6477>
- Hussein, S.M.J.A. y Algamal, Z.Y. (2026). A New Shrinkage Estimator for
  the Bell Regression Model. *Thailand Statistician*, 24(2), 462-473.
- Sami, F., Aljohani, H.M., Iqbal, K., Ghorashi, S. y Abu Bakar Siddique,
  M. (2026). A new estimator for discrete Weibull regression model with
  correlated variables: an illustrative example. *Journal of Statistical
  Computation and Simulation*, 96(11), 2737-2757.
  <https://doi.org/10.1080/00949655.2026.2636232>
- Myers, R.H. (1990). *Classical and Modern Regression with
  Applications* (2nd ed.). Duxbury Press.
