---
title: "Reproducción: datos de contrachapado plástico (Plastic)"
description: >
  Se reproduce el diagnóstico de colinealidad de los datos de fabricación
  de contrachapado plástico, usados por seis trabajos con distintos GLM
  de conteo, y se documenta un error de cita (CN = 8634.73) que se
  propaga sin verificarse independientemente a través de al menos tres
  publicaciones.
---

```{r, include = FALSE}
knitr::opts_chunk$set(
  collapse = TRUE,
  comment = "#>"
)
```

## Contexto

El dataset `Plastic` procede de un caso de estudio de control estadístico
de procesos en una industria maderera de tamaño medio que fabrica
contrachapado plástico laminado (Marcondes Filho y Sant'Anna, 2016). Son
100 observaciones de referencia; la variable respuesta `Y` es el número
de defectos por unidad de área (conteo), y las cuatro regresoras son
contracción volumétrica (`X1`, %), tiempo de montaje (`X2`, minutos),
densidad de la madera (`X3`, g/cm³) y temperatura de secado (`X4`, °C).
Es un dataset muy citado en la literatura de colinealidad porque `X1` y
`X2` están fuertemente correlacionadas entre sí, igual que `X3` y `X4`.

Ha sido reutilizado por Sami, Amin y Butt (2022) [`review8`], Tanis y Asar
(2026) [`review19`], Mammadova y Ozkale (2021) [`review27`], Dawoud (2025)
[`review36`], Tanis y Asar (2024) [`review74`] y Ashraf et al. (2025)
[`review81`], cada uno con un modelo de conteo distinto (Bell,
Conway-Maxwell-Poisson, Poisson, binomial negativa).

Los datos originales de Marcondes Filho y Sant'Anna (2016) se han
verificado, en un trabajo previo de este mismo proyecto, byte-idénticos
(salvo diferencias de formato) frente a la hoja de cálculo que se
distribuye con este paquete.

## Datos

```{r}
library(multiCollglm)
data(Plastic)
str(Plastic)

mod <- glm(Y ~ X1 + X2 + X3 + X4, family = poisson(link = "log"),
           data = Plastic)
summary(mod)
```

## Diagnóstico original (panorama en la literatura, y un error de cita)

Tanis y Asar (2026) y Tanis y Asar (2024) aplican regresión Bell sin
intercepto, con los datos centrados y estandarizados de modo que $X'X$
queda en forma de matriz de correlación (Tanis y Asar 2024 lo describen
explícitamente: *"The design matrix is centred and standardized so that
$X'X$ is in correlation form"*), obteniendo $CN = 74.5281$.

Sami, Amin y Butt (2022) aplican Conway-Maxwell-Poisson y calculan el
número de condición como la raíz cuadrada del cociente de autovalores de
$X'\hat{W}X$ **excluyendo el intercepto**, sin informar de ninguna
transformación adicional, obteniendo $CN = 8634.73$. Ashraf et al. (2025)
reportan **exactamente el mismo valor**, $8634.73$, pese a ajustar tres
distribuciones distintas (Conway-Maxwell-Poisson, Poisson y binomial
negativa) — que tres modelos distintos, con matrices de pesos IRLS
necesariamente distintas, den lugar al mismo número de condición hasta la
cuarta cifra decimal es en sí mismo una señal de alarma.

Dawoud (2025) usa solo tres de las cuatro regresoras (tiempo de montaje,
densidad, temperatura) con Conway-Maxwell-Poisson y enlace logarítmico,
obteniendo $CN = 13120.14$, sin más detalle sobre la transformación.
Mammadova y Ozkale (2021) reportan $CN = 2.9558\times10^{5}$ como cociente
entre autovalor máximo y mínimo de $X'\hat{W}X$, sin especificar
distribución, enlace ni transformación.

## Diagnóstico con multiCollglm

```{r}
metodos <- c("RAW", "MP", "MS", "WS", "OZ")

calc_tabla <- function(mod) {
  do.call(rbind, lapply(metodos, function(m) {
    res <- tryCatch(condition_number(mod, method = m),
                     error = function(e) NULL)
    if (is.null(res)) {
      data.frame(metodo = m, nc_label = NA, numero_condicion = NA,
                 indice_condicion = NA)
    } else {
      data.frame(metodo = m, nc_label = res$nc_label,
                 numero_condicion = res$condition_number,
                 indice_condicion = res$condition_index)
    }
  }))
}

cat("Con las cuatro variables, con intercepto:\n")
knitr::kable(calc_tabla(mod), digits = 4)

mod0 <- glm(Y ~ X1 + X2 + X3 + X4 - 1, family = poisson(link = "log"),
            data = Plastic)
cat("Con las cuatro variables, sin intercepto:\n")
knitr::kable(calc_tabla(mod0), digits = 4)

mod36 <- glm(Y ~ X2 + X3 + X4 - 1, family = poisson(link = "log"),
             data = Plastic)
cat("Subconjunto de Dawoud (2025) (X2, X3, X4), sin intercepto:\n")
knitr::kable(calc_tabla(mod36), digits = 4)
```

## Comparación

Ninguna combinación de familia/enlace/transformación disponible en
`condition_number()` reproduce los tres valores más citados en esta
literatura ($8634.73$; $13120.14$; $2.9558\times10^{5}$), ni con las
cuatro variables ni con el subconjunto de tres de Dawoud (2025), ni con ni
sin intercepto. Los valores que sí se obtienen cubren un rango amplio
(desde unas pocas decenas hasta miles de millones según el método), pero
en ningún caso coinciden con las cifras publicadas.

Esto, junto con el hecho de que Ashraf et al. (2025) reporten el mismo
$8634.73$ para tres distribuciones distintas —cuando la matriz de pesos
IRLS, y por tanto el número de condición, debería diferir entre ellas—,
apunta a que $8634.73$ es un valor que se ha ido **citando de un trabajo a
otro sin recalcularse de forma independiente**, más que un cálculo propio
verificado en cada caso. No hemos podido establecer con qué transformación
concreta se originó por primera vez esa cifra.

El valor de Tanis y Asar (74.5281, Bell sin intercepto, datos centrados y
estandarizados en forma de correlación) no se ha podido verificar de forma
independiente porque la regresión Bell no forma parte de las familias
`glm()` de R base; queda como valor reportado por la fuente original.

| | Literatura | multiCollglm |
|---|---|---|
| Transformación | Sin especificar / "forma de correlación" sin intercepto | RAW/MP/MS/WS/OZ, con y sin intercepto (ver tablas) |
| Valor más citado | $8634.73$ (repetido idéntico en 2 trabajos con distribuciones distintas) | No reproducible con ninguna de las 5 definiciones |
| Conclusión sobre colinealidad | Severa en todos los casos | Severa en todos los casos, aunque la magnitud exacta depende mucho del método elegido |

## Conclusión

Los datos de contrachapado plástico presentan colinealidad real y bien
documentada (correlaciones fuertes entre contracción y tiempo de montaje,
y entre densidad y temperatura de secado), y eso se confirma con
cualquiera de los cinco métodos de este paquete. Pero la cifra concreta de
$8634.73$ que domina esta rama de la literatura no se sostiene: no se
reproduce desde los datos verificados, y su repetición idéntica bajo tres
distribuciones distintas en Ashraf et al. (2025) es más compatible con una
cadena de citas que con un cálculo independiente en cada trabajo. Este es
el mismo patrón, ya observado en otros datasets de este paquete (Nitrogen,
Mine), de valores "de referencia" que se transmiten de un artículo a otro
sin volver a calcularse.

## Referencias

- Marcondes Filho, D. y Sant'Anna, A.M.P. (2016). Statistical process
  control applied to a plastic plywood manufacturing process.
- Sami, F., Amin, M. y Butt, M.M. (2022). On the ridge estimation of the
  Conway-Maxwell Poisson regression model with multicollinearity: Methods
  and applications. *Concurrency and Computation: Practice and
  Experience*, 34(1), e6477. <https://doi.org/10.1002/cpe.6477>
- Tanis, C. y Asar, Y. (2026). Almost unbiased Liu estimator in Bell
  regression model. *Communications in Statistics - Simulation and
  Computation*. <https://doi.org/10.1080/03610918.2026.2648869>
- Tanis, C. y Asar, Y. (2024). Almost unbiased ridge estimator in Bell
  regression model: theory and application to plastic polywood data.
  *Statistics*, 58(5), 1031-1045.
  <https://doi.org/10.1080/02331888.2024.2389416>
- Mammadova, U. y Ozkale, M.R. (2021). Profile monitoring for count data
  using Poisson and Conway-Maxwell-Poisson regression-based control
  charts under multicollinearity problem. *Journal of Computational and
  Applied Mathematics*, 388, 113275.
  <https://doi.org/10.1016/j.cam.2020.113275>
- Dawoud, I. (2025). New biased estimators for the Conway-Maxwell-Poisson
  model. *Journal of Statistical Computation and Simulation*, 95(1),
  117-136. <https://doi.org/10.1080/00949655.2024.2421317>
- Ashraf, B., Amin, M., Emam, W., Tashkandy, Y. y Faisal, M. (2025).
  Negative Binomial Regression Model Estimation Using Stein Approach:
  Methods, Simulation, and Applications. *Journal of Mathematics*,
  2025(1), 9134821. <https://doi.org/10.1155/jom/9134821>
