---
title: "Reproducción: datos Bodyfat (TH.data)"
description: >
  Se reproduce el diagnóstico de colinealidad del dataset bodyfat (Gamma,
  enlace logarítmico) usado por cinco trabajos, y se muestra un hecho
  estructural del enlace logarítmico Gamma que explica por qué dos de los
  métodos del paquete coinciden exactamente en este caso.
---

```{r, include = FALSE}
knitr::opts_chunk$set(
  collapse = TRUE,
  comment = "#>"
)
```

## Contexto

El dataset `bodyfat` del paquete `TH.data` recoge mediciones de
composición corporal y antropometría de 71 mujeres alemanas sanas. La
variable respuesta, `DEXfat`, es el porcentaje de grasa corporal medido
por absorciometría de rayos X de doble energía (DXA); las regresoras
incluyen edad, perímetros de cintura y cadera, anchura de codo y rodilla,
y varias variables antropométricas derivadas (`anthro3a`, `anthro3b`,
`anthro3c`, `anthro4`). El objetivo original es predecir la grasa
corporal a partir de medidas antropométricas más simples.

Cinco de los trabajos revisados usan este dataset bajo una distribución
Gamma: Almuqrin y AbaOud (2025) [`review23`], Al-Ghamdi et al. (2025)
[`review44`], Asar y Korkmaz (2022) [`review51`], Seifollahi et al. (2024)
[`review76`] y El-Masry et al. (2025) [`review127`]. Todos afirman
calcular el número de condición como la raíz cuadrada del cociente entre
el autovalor máximo y el mínimo de $X'\hat{W}X$.

## Datos

```{r}
library(multiCollglm)
if (!requireNamespace("TH.data", quietly = TRUE)) {
  knitr::opts_chunk$set(eval = FALSE)
  message("El paquete 'TH.data' no está instalado; se omite este artículo.")
}
data("bodyfat", package = "TH.data")
str(bodyfat)

mod <- glm(DEXfat ~ age + waistcirc + hipcirc + elbowbreadth + kneebreadth +
             anthro3a + anthro3b + anthro3c + anthro4,
           family = Gamma(link = "log"), data = bodyfat)
summary(mod)
```

## Diagnóstico original (panorama en la literatura)

Almuqrin y AbaOud (2025), Al-Ghamdi et al. (2025) y El-Masry et al. (2025)
reportan un valor idéntico, $CN = 3394.30$; ninguno de los tres indica
explícitamente qué función de enlace utilizó, así que no hemos podido
reproducir ese valor concreto. Asar y Korkmaz (2022) sí especifican
enlace logarítmico y datos sin transformar, y obtienen $CN = 3410.63$.
Seifollahi et al. (2024) también afirma usar enlace logarítmico pero
reporta un valor distinto, $CN = 4026.23$ — una inconsistencia dentro de
la propia literatura, ya que dos trabajos que dicen aplicar exactamente el
mismo procedimiento (Gamma, log, sin transformar) no coinciden entre sí.

## Diagnóstico con multiCollglm

```{r}
metodos <- c("RAW", "MP", "MS", "WS", "OZ")

tabla <- do.call(rbind, lapply(metodos, function(m) {
  res <- tryCatch(condition_number(mod, method = m),
                   error = function(e) NULL)
  if (is.null(res)) {
    data.frame(metodo = m, nc_label = NA, numero_condicion = NA,
               indice_condicion = NA)
  } else {
    data.frame(metodo = m, nc_label = res$nc_label,
               numero_condicion = res$condition_number,
               indice_condicion = res$condition_index)
  }
}))
knitr::kable(tabla, digits = 4,
             col.names = c("method", "nc_label", "NC (autovalores)",
                           "Índice de condición (raíz)"))
```

Un hecho llamativo de esta tabla: `"MP"` y `"WS"` coinciden de forma
**exacta** (no solo aproximada). La razón es estructural y específica de
esta combinación familia/enlace: para un GLM Gamma con enlace
**logarítmico**, el peso IRLS de cada observación en convergencia es

$$w_i = \frac{1}{V(\mu_i)}\left(\frac{d\mu_i}{d\eta_i}\right)^2 = \frac{1}{\mu_i^2}\cdot\mu_i^2 = 1,$$

es decir, **constante e igual a 1 para todas las observaciones**,
independientemente de los valores ajustados. Puede comprobarse
directamente:

```{r}
range(mod$weights)
```

Con pesos IRLS idénticamente 1, ponderar por $\hat{W}^{1/2}$ no hace nada
(equivale a la matriz sin ponderar), así que reescalar a longitud unidad
*antes* de ajustar (`"MP"`) o *después* de ajustar (`"WS"`) produce
exactamente la misma matriz y, por tanto, el mismo número de condición.
Esto es el análogo, para Gamma con enlace logarítmico, de la identidad ya
documentada para Gamma con enlace inverso canónico (`sqrt(w) * eta ≡ 1`,
véase `?condition_number`): cada combinación familia/enlace tiene su
propia identidad estructural en los pesos IRLS, y conviene tenerla
presente al interpretar cualquier diagnóstico de colinealidad ponderado.

## Comparación

| | Literatura | multiCollglm |
|---|---|---|
| Sin transformar (`"RAW"`) | $CN = 3410.63$ (Asar y Korkmaz 2022, raíz) | `r round(condition_number(mod, method = "RAW")$condition_index, 4)` |
| Reescalado a longitud unidad, sin centrar | $CN \approx 352.04$ | `r round(condition_number(mod, method = "WS")$condition_index, 4)` |
| Centrado + escalado (`"OZ"`) | — | `r round(condition_number(mod, method = "OZ")$condition_index, 4)` |

El valor de Asar y Korkmaz (2022) se reproduce con `method = "RAW"` hasta
la cuarta cifra decimal: **3410.6317** frente a su **3410.63**. El valor
"consenso" de los otros tres trabajos (3394.30) queda muy cerca pero no
exactamente, lo que sugiere que usan un enlace ligeramente distinto (o
alguna variante menor en la muestra) que no han documentado; y el de
Seifollahi et al. (2024), pese a declarar el mismo procedimiento que Asar
y Korkmaz, no se aproxima a ninguno de los dos.

## Conclusión

Cuando se reescala la matriz ya ponderada por IRLS a longitud unidad sin
centrar (`"WS"`), el número de condición baja de los miles a unos pocos
cientos: la conclusión de colinealidad severa se mantiene, pero deja de
estar dominada por la disparidad de escalas entre variables tan distintas
como la edad (en años) y la anchura de codo (en centímetros). El hallazgo
más interesante de este dataset, sin embargo, es la identidad estructural
de los pesos IRLS bajo Gamma con enlace logarítmico: al ser siempre
iguales a 1, dos de los cinco métodos del paquete coinciden exactamente,
algo que no ocurre en general para otras combinaciones familia/enlace (ver
el artículo de Nitrogen, donde ninguno de los cinco métodos coincide entre
sí).

## Referencias

- Penrose, K.W., Nelson, A.G. y Fisher, A.G. (1985). Generalized body
  composition prediction equation for men using simple measurement
  techniques. *Medicine & Science in Sports & Exercise*, 17(2), 189.
- Almuqrin, M.A. y AbaOud, M. (2025). Developing a new modified
  two-parameter Liu estimator for the gamma regression model: Method,
  simulation and application to health data. *Alexandria Engineering
  Journal*, 129, 1212-1222. <https://doi.org/10.1016/j.aej.2025.08.033>
- Al-Ghamdi, M.N., Abonazel, M.R., Dawoud, I., Algamal, Z.Y. y Azazy, A.R.
  (2025). A new estimator of the gamma regression model: theory,
  simulation, and application to body fat data. *Communications in
  Mathematical Biology and Neuroscience*, 2025, Article 53.
  <https://doi.org/10.28919/cmbn/9149>
- Asar, Y. y Korkmaz, M. (2022). Almost unbiased Liu-type estimators in
  gamma regression model. *Journal of Computational and Applied
  Mathematics*, 403, 113819. <https://doi.org/10.1016/j.cam.2021.113819>
- Seifollahi, S., Bevrani, H. y Kamary, K. (2024). Inequality restricted
  estimator for gamma regression: Bayesian approach as a solution to the
  multicollinearity. *Communications in Statistics - Theory and Methods*,
  53(23), 8297-8311. <https://doi.org/10.1080/03610926.2023.2281267>
- El-Masry, A.M., Abu-Hamed, A.A., Abonazel, M.R., Omara, T.M. y Khattab,
  I.G. (2025). A new gamma regression estimate of female body fat
  percentage: advanced statistical modeling. *Communications in
  Mathematical Biology and Neuroscience*, 2025, Article 133.
  <https://doi.org/10.28919/cmbn/9493>
