---
title: "Reproducción: [Autor(es), Año] — [título corto del trabajo]"
description: >
  Se reproduce el diagnóstico de colinealidad de [cita corta] y se compara
  con el resultado de multiCollglm, que aplica la transformación correcta
  (matriz de diseño ponderada por IRLS, escalada a longitud unitaria, sin
  centrar).
---

```{r, include = FALSE}
knitr::opts_chunk$set(
  collapse = TRUE,
  comment = "#>",
  fig.width = 6,
  fig.height = 4
)
```

<!--
PLANTILLA para un artículo de reproducción.

Cómo usarla:
1. Duplica este archivo dentro de vignettes/articles/ con un nombre
   descriptivo, p. ej. reproduccion-perez-2019-consumo-energia.Rmd
2. Sustituye el título/description del YAML de arriba.
3. Sustituye la sección "Datos" por los datos reales del trabajo (o una
   simulación fiel si los datos originales no son redistribuibles: revisa
   la licencia antes de incluirlos).
4. Sustituye la sección "Diagnóstico original" por el cálculo tal y como
   aparece en el trabajo publicado (o tal y como se calcularía siguiendo
   su descripción metodológica), dejando claro qué transformación (o
   ausencia de ella) se aplicó.
5. Añade el artículo a _pkgdown.yml (sección articles) para que aparezca
   en el menú de la web del paquete.
6. Borra este bloque de comentario antes de publicar.
-->

## Contexto

[Resumen en 2-3 frases del trabajo original: qué modelo GLM ajustaron, qué
variables, y qué conclusión sacaron sobre colinealidad. Cita completa en la
sección de Referencias al final.]

## Datos

```{r}
# TODO: sustituir por los datos reales (o una simulación fiel) del trabajo
# original. Ejemplo ilustrativo con datos simulados:
set.seed(1)
n <- 200
x1 <- rnorm(n)
x2 <- x1 + rnorm(n, sd = 0.05) # casi colineal con x1
x3 <- rnorm(n)
mu <- exp(1 + 0.3 * x1 + 0.3 * x2 - 0.2 * x3)
y <- rgamma(n, shape = 5, rate = 5 / mu)

mod <- glm(y ~ x1 + x2 + x3, family = Gamma(link = "inverse"))
summary(mod)
```

## Diagnóstico original (sin la transformación correcta)

[Explicar qué transformación (o ausencia de ella) aplicó el trabajo
original: por ejemplo, VIF clásico sobre la matriz sin ponderar por IRLS,
o datos centrados antes de calcular el número de condición.]

```{r}
# TODO: reproducir el cálculo tal y como lo hizo el trabajo original.
# Ejemplo ilustrativo: VIF clásico de mínimos cuadrados (car::vif),
# que ignora los pesos IRLS del GLM y por tanto no es la transformación
# correcta para un GLM no gaussiano.
if (requireNamespace("car", quietly = TRUE)) {
  car::vif(mod)
} else {
  message("El paquete 'car' no está instalado; se omite el VIF clásico de referencia.")
}
```

[Interpretar el resultado tal y como lo interpretó el trabajo original:
¿concluyeron que había o no colinealidad problemática?]

## Diagnóstico con multiCollglm (transformación correcta)

```{r}
library(multiCollglm)

condition_number(mod)
bkw_diagnostics(mod)
rvif_diagnostics(mod)
```

## Comparación

[Tabla o texto comparando ambos diagnósticos: ¿cambia la conclusión sobre
la existencia/severidad de la colinealidad? ¿Qué variables están
implicadas según cada método?]

| | Diagnóstico original | multiCollglm |
|---|---|---|
| Transformación aplicada | [p. ej. ninguna / centrado] | Ponderada por IRLS, escalada a longitud unitaria, sin centrar |
| Conclusión sobre colinealidad | [...] | [...] |
| Variables implicadas | [...] | [...] |

## Conclusión

[2-4 frases: por qué la transformación importa en este caso concreto, y
qué habría cambiado en las conclusiones del trabajo original de haberse
aplicado correctamente.]

## Referencias

- [Cita completa del trabajo original en formato APA/el que use el
  paquete.]
- Belsley, D.A., Kuh, E. y Welsch, R.E. (1980). *Regression Diagnostics:
  Identifying Influential Data and Sources of Collinearity*. Wiley.
- Salmeron, R., Garcia, C.B. y Garcia, J. (2025). A redefined Variance
  Inflation Factor: overcoming the limitations of the Variance Inflation
  Factor. *Computational Economics*, 65, 337-363.
  <https://doi.org/10.1007/s10614-024-10575-8>
