---
title: "Reproducción: Chatterjee y Hadi (1988) — datos Nitrogen"
description: >
  Se reproduce el diagnóstico de colinealidad del dataset Nitrogen (Gamma,
  enlace inverso), se contrasta con las nueve reproducciones/variantes
  publicadas en la literatura, y se muestra cómo cada uno de los cinco
  métodos de multiCollglm (RAW, MP, MS, WS, OZ) responde a la
  singularidad estructural de este modelo.
---

```{r, include = FALSE}
knitr::opts_chunk$set(
  collapse = TRUE,
  comment = "#>"
)
```

## Contexto

El dataset `Nitrogen` recoge condiciones meteorológicas y concentración de
dióxido de nitrógeno (`y`, p.p.h.m.) medidas en septiembre de 1984 en una
estación de la bahía de San Francisco, con cuatro regresoras: velocidad
del viento (`x1`), temperatura máxima (`x2`), insolación (`x3`) y un
factor de estabilidad (`x4`). El dataset lo introduce Chatterjee y Hadi
(1988), y ha sido reutilizado por al menos nueve trabajos posteriores para
ilustrar diagnósticos de colinealidad en un GLM Gamma con enlace inverso.

Chatterjee y Hadi describen el dataset como de 26 observaciones, pero la
numeración original salta de la observación 8 a la 10 (no existe la 9):
en realidad solo hay 25 observaciones, que son las que incluye
`data(Nitrogen)` en este paquete. Hasta donde sabemos, esta discrepancia
no se había señalado antes en la literatura que reutiliza este dataset.

## Datos

```{r}
library(multiCollglm)
data(Nitrogen)
str(Nitrogen)

mod <- glm(y ~ x1 + x2 + x3 + x4, family = Gamma(link = "inverse"),
           data = Nitrogen)
summary(mod)
```

## Diagnóstico original (panorama en la literatura)

El primer trabajo en usar este dataset es Ozkale y Arican (2016)
[`review3`], que calcula el número de condición sobre $X'\hat{W}X$ como el
cociente entre el autovalor mayor y el menor (sin raíz cuadrada), con
enlace recíproco e intercepto, **estandarizando las cuatro regresoras
antes de añadir la columna de unos**. Obtienen $CN = 213.8097$, que
interpretan como evidencia de colinealidad severa. Este valor se repite
sin recalcularse en Amin et al. (2020) [`review2`], Lukman et al. (2022)
[`review16`], Akram et al. (2022) [`review34`] y Shewa y Ugwuowo (2023)
[`review94`] — en los dos últimos casos el modelo ajustado usa en
realidad un enlace logarítmico, no el recíproco que produjo originalmente
el valor, así que el número de condición que citan casi con toda
seguridad no corresponde a su propia matriz de pesos.

Kurtoglu (2021) [`review97`] repite un cálculo análogo pero con los pesos
IRLS de su propio modelo log-gamma, obteniendo un valor mucho mayor:
$49\,649\,929$. Bulut (2023) [`review47`] aplica el mismo dataset bajo una
distribución Gaussiana inversa (no Gamma) con enlace logarítmico, y
obtiene $10\,263.65$.

Solo dos trabajos documentan una transformación completa de los datos:
Ozkale y Abbasi (2022) [`review66`] pondera por $\hat{W}^{1/2}$, centra y
reescala cada columna a longitud unidad, obteniendo $CN = 2.49\times
10^{8}$ (y calculando el VIF vía pseudoinversa de Moore-Penrose porque la
matriz resultante es casi singular, lo que ellos mismos señalan como
causa de sus VIF artificialmente bajos, 0.19-5.49, pese al número de
condición astronómico). Ozkale (2021) [`review42`], con el mismo
procedimiento de ponderación/centrado/escalado, reporta tanto un
escenario sin transformar ($CN = 1.4820\times10^{4}$) como uno
transformado ($CN = 1.5508\times10^{16}$, dominado por un autovalor
numéricamente nulo).

No hemos podido reproducir el valor de Ozkale y Arican (2016)
($\hat\varphi^2 = 0.07572852$, $CN = 213.8097$): reajustando el modelo
bajo distintas estandarizaciones obtenemos consistentemente
$\hat\varphi^2 \approx 0.1126$ (una cantidad invariante a cualquier
reescalado de la matriz de diseño), lo que sugiere algún detalle no
reportado en su procedimiento de estimación más que un problema de datos
o de escala.

## Diagnóstico con multiCollglm

```{r}
metodos <- c("RAW", "MP", "MS", "WS", "OZ")

tabla <- do.call(rbind, lapply(metodos, function(m) {
  res <- tryCatch(condition_number(mod, method = m),
                   error = function(e) NULL)
  if (is.null(res)) {
    data.frame(metodo = m, nc_label = NA, numero_condicion = NA,
               indice_condicion = NA)
  } else {
    data.frame(metodo = m, nc_label = res$nc_label,
               numero_condicion = res$condition_number,
               indice_condicion = res$condition_index)
  }
}))
knitr::kable(tabla, digits = 4,
             col.names = c("method", "nc_label", "NC (autovalores)",
                           "Índice de condición (raíz)"))
```

`method = "MP"` requiere el paquete `multiColl`; si no está instalado esa
fila aparece como `NA` en lugar de fallar.

## Comparación

| | Literatura | multiCollglm |
|---|---|---|
| Transformación más citada | Estandarizar antes de ajustar, enlace recíproco (`review3`) | `"WS"`: sin centrar, reescalado a longitud unidad tras el ajuste IRLS |
| Valor "estándar" (`CN`, sin raíz) | 213.8097, repetido sin recalcular en 5 trabajos | `NC_WS` = `r round(condition_number(mod, method = "WS")$condition_number, 4)` |
| Con centrado + escalado completo (`review42`, `review66`) | $1.55\times10^{16}$ / $2.49\times10^{8}$: un autovalor numéricamente nulo | `NC_OZ` = `r round(condition_number(mod, method = "OZ")$condition_number, 4)` (centrado, sin el problema de rango exacto porque el intercepto se elimina antes de centrar) |
| Índice de condición (raíz) con `"WS"` | — | $\approx$ `r round(condition_number(mod, method = "WS")$condition_index, 1)`, coherente con el orden de magnitud que reporta la mayoría de trabajos que sí retienen el intercepto |

El patrón es el mismo que en los demás datasets de este paquete: la cifra
de "213.8097" que domina esta literatura es, en su mayoría, una cita
heredada y no un cálculo independiente, y los dos únicos trabajos que sí
transforman los datos por completo (`review42`, `review66`) obtienen
números de condición varios órdenes de magnitud mayores porque centrar la
matriz ponderada por $\hat{W}^{1/2}$ empuja un autovalor a la precisión de
máquina — una inestabilidad numérica más que una medida estable de
colinealidad.

Este dataset ilustra además el motivo estructural, ya documentado en
`?condition_number`: para la familia Gamma con su enlace canónico
(inverso), `sqrt(w) * eta` vale exactamente 1 en todas las observaciones,
así que centrar la matriz ponderada por IRLS (como hacen `"OZ"` y `"MS"`)
puede dejarla exactamente mal condicionada — con o sin intercepto. Es
justo lo que explica los autovalores casi nulos en `review42` y
`review66`.

## Conclusión

Reteniendo el intercepto y aplicando únicamente el reescalado a longitud
unidad sobre la matriz ya ponderada por IRLS (`"WS"`, el método por
defecto de este paquete), el número de condición resulta moderado pero
bien definido: ningún autovalor colapsa a cero, así que el diagnóstico es
numéricamente interpretable y comparable frente a otros datasets o frente
a distintos valores del parámetro ridge. Centrar antes de escalar (`"OZ"`,
`"MS"`) sigue siendo válido aquí porque el intercepto se descarta antes de
centrar, pero conviene tener presente que, para este dataset y esta
familia/enlace, ese centrado es el que dispara los números de condición
astronómicos reportados por dos de los nueve trabajos revisados.

## Referencias

- Chatterjee, S. y Hadi, A.S. (1988). *Sensitivity Analysis in Linear
  Regression*. John Wiley and Sons.
- Ozkale, M.R. y Arican, E. (2016). A new biased estimator in logistic
  regression model. *Statistics*, 50(2), 233-253.
  <https://doi.org/10.1080/02331888.2015.1123711>
- Amin, M., Qasim, M., Amanullah, M. y Afzal, S. (2020). Performance of
  some ridge estimators for the gamma regression model. *Statistical
  Papers*, 61(3), 997-1026. <https://doi.org/10.1007/s00362-017-0971-z>
- Lukman, A.F., Ayinde, K., Kibria, B.M.G. y Adewuyi, E.T. (2022).
  Modified ridge-type estimator for the gamma regression model.
  *Communications in Statistics - Simulation and Computation*, 51(9),
  5009-5023. <https://doi.org/10.1080/03610918.2020.1752720>
- Akram, M.N., Kibria, B.M.G., Abonazel, M.R. y Afzal, N. (2022). On the
  performance of some biased estimators in the gamma regression model:
  simulation and applications. *Journal of Statistical Computation and
  Simulation*, 92(12), 2425-2447.
  <https://doi.org/10.1080/00949655.2022.2032059>
- Shewa, G.A. y Ugwuowo, F.I. (2023). Kibria-Lukman type estimator for
  gamma regression model. *Concurrency and Computation: Practice and
  Experience*, 35(1). <https://doi.org/10.1002/cpe.7441>
- Kurtoglu, F. (2021). Modified ridge parameter estimators for
  log-gamma model: Monte Carlo evidence with a graphical investigation.
  *Communications in Statistics - Simulation and Computation*, 50(7),
  2168-2183. <https://doi.org/10.1080/03610918.2019.1650181>
- Bulut, Y.M. (2023). Inverse Gaussian Liu-type estimator.
  *Communications in Statistics - Simulation and Computation*, 52(10),
  4864-4879. <https://doi.org/10.1080/03610918.2021.1971243>
- Ozkale, M.R. y Abbasi, A. (2022). Iterative restricted OK estimator in
  generalized linear models and the selection of tuning parameters via
  MSE and genetic algorithm. *Statistical Papers*, 63(6), 1979-2040.
  <https://doi.org/10.1007/s00362-022-01304-0>
- Ozkale, M.R. (2021). The red indicator and corrected VIFs in
  generalized linear models. *Communications in Statistics - Simulation
  and Computation*, 50(12), 4144-4170.
  <https://doi.org/10.1080/03610918.2019.1639740>
