---
title: "Reproducción: datos de remisión de cáncer (Lee 1974)"
description: >
  Se reproducen las tres variantes de modelo logístico usadas sobre el
  dataset de remisión de cáncer de Lee (1974) -- Lesaffre y Marx (1993),
  Ozkale y Arican (2016)/Ozkale (2021), y Huang, Jou y Cho (2015) -- y se
  contrastan con los cinco métodos de multiCollglm.
---

```{r, include = FALSE}
knitr::opts_chunk$set(
  collapse = TRUE,
  comment = "#>"
)
```

## Contexto

El dataset de remisión de cáncer de Lee (1974) recoge observaciones
clínicas de 27 pacientes, de los cuales 9 tuvieron remisión completa
(`y = 1`) y 18 remisión incompleta (`y = 0`), junto con seis covariables
cuantitativas: índice de celularidad (CELL), índice de frotis (SMEAR),
índice de infiltrado (INFIL), índice de marcaje (LI), porcentaje de
células blásticas (BLAST) y temperatura corporal (TEMP). Es un ejemplo
clásico de diagnóstico de colinealidad en regresión logística binomial,
usado con distintos subconjuntos de covariables por Lesaffre y Marx
(1993) [`review133`], Ozkale y Arican (2016) [`review35`] junto con
Ozkale (2021) [`review42`], y Huang, Jou y Cho (2015) [`review137`].

Lesaffre y Marx (1993) son los primeros en usar este dataset, con solo
tres covariables (LI, TEMP, CELL) que presentan colinealidad severa —un
escenario clásico de inflación de varianza extrema e inestabilidad
numérica. El resto de trabajos revisados usan todas las covariables
salvo, en algunos casos, LI.

## Datos

```{r}
library(multiCollglm)
data(LeeCancer)
str(LeeCancer)
# TEMP se registra en la fuente original en escala /100; se multiplica
# por 100 para que coincida con la escala que usan los trabajos citados.
LeeCancer$x6100 <- LeeCancer$x6 * 100
```

## Modelo 1: Lesaffre y Marx (1993) -- CELL, LI, TEMP

```{r}
mod133 <- glm(y ~ x1 + x4 + x6100, family = binomial(), data = LeeCancer)
summary(mod133)
```

## Modelo 2: Ozkale y Arican (2016) / Ozkale (2021) -- CELL, SMEAR, INFIL, BLAST, TEMP (sin LI)

```{r}
mod3542 <- glm(y ~ x1 + x2 + x3 + x5 + x6100, family = binomial(),
                data = LeeCancer)
summary(mod3542)
```

Ozkale y Arican (2016) estandarizan y centran las variables explicativas
antes de ajustar, argumentando explícitamente que *"la estandarización
elimina el mal condicionamiento no esencial derivado del intercepto"* —es
decir, calculan un número de condición **clásico, sin ponderar por los
pesos IRLS**, sobre los datos estandarizados. Obtienen $CN = 295.7026$
(cociente entre autovalores, sin raíz), que en escala raíz sería
$17.196$.

Ozkale (2021), con el mismo modelo, reporta los autovalores sin
transformar $15.6562, 0.4601, 0.1557, 0.0145, 0.0001$ y de ahí un número
de condición de $1.3032\times10^{5}$ -- valor que no se obtiene
exactamente ni como cociente ($15.6562/0.0001 = 156\,562$) ni como su raíz
cuadrada ($\approx 395.7$) a partir de esos mismos autovalores que ella
reporta. Lo mismo ocurre con su escenario centrado y escalado: autovalores
$4.4133, 0.3657, 0.2009, 0.0200, 0.0002$, de los que se obtendría un
cociente de $22\,066.5$, no el $2.6099\times10^{4}$ que reporta.

Este mismo modelo (5 covariables, sin LI, sin intercepto) fue objeto de
una verificación adicional en este proyecto: reajustando el modelo desde
cuatro puntos de partida distintos (mínimos cuadrados, ceros, mínimos
cuadrados con signo invertido, y los valores por defecto de `glm()`), los
cuatro convergen al mismo punto único
$(38.9501, 46.4911, -50.9001, 2.2396, -38.3061)$ -- lo que, al ser la
regresión logística un problema convexo, confirma que es el máximo
verosímil global para estos datos. Ese punto **no coincide** con los
coeficientes que publica Ozkale (2019, Sec. 5.2) para el mismo modelo
($-45.5605, 46.2072, -47.9364, 3.5485, -48.5129$), lo que sugiere un error
en el propio artículo de Ozkale más que en los datos (verificados de forma
independiente frente a la documentación de SAS y frente a los
`datalines` SAS originales del dataset `Remission`).

## Modelo 3: Huang, Jou y Cho (2015) -- todas las covariables

```{r}
mod137 <- glm(y ~ x1 + x2 + x3 + x4 + x5 + x6100, family = binomial(),
              data = LeeCancer)
summary(mod137)
```

Huang, Jou y Cho (2015) usan las seis covariables y reportan
$CN = 418.13$.

## Diagnóstico con multiCollglm

```{r}
metodos <- c("RAW", "MP", "MS", "WS", "OZ")

calc_tabla <- function(mod) {
  do.call(rbind, lapply(metodos, function(m) {
    res <- tryCatch(condition_number(mod, method = m),
                     error = function(e) NULL)
    if (is.null(res)) {
      data.frame(metodo = m, nc_label = NA, numero_condicion = NA,
                 indice_condicion = NA)
    } else {
      data.frame(metodo = m, nc_label = res$nc_label,
                 numero_condicion = res$condition_number,
                 indice_condicion = res$condition_index)
    }
  }))
}

cat("Modelo 1 (Lesaffre y Marx), con intercepto:\n")
knitr::kable(calc_tabla(mod133), digits = 4)

cat("Modelo 2 (Ozkale), con intercepto:\n")
knitr::kable(calc_tabla(mod3542), digits = 4)
mod3542b <- glm(y ~ x1 + x2 + x3 + x5 + x6100 - 1, family = binomial(),
                 data = LeeCancer)
cat("Modelo 2 (Ozkale), sin intercepto (su propia especificación):\n")
knitr::kable(calc_tabla(mod3542b), digits = 4)

cat("Modelo 3 (Huang, Jou y Cho), con intercepto:\n")
knitr::kable(calc_tabla(mod137), digits = 4)
mod137b <- glm(y ~ x1 + x2 + x3 + x4 + x5 + x6100 - 1, family = binomial(),
               data = LeeCancer)
cat("Modelo 3 (Huang, Jou y Cho), sin intercepto:\n")
knitr::kable(calc_tabla(mod137b), digits = 4)
```

## Comparación

Para el Modelo 2 (Ozkale), el número de condición clásico y sin ponderar
por IRLS que reporta Ozkale y Arican (2016), $CN = 295.7026$, no coincide
con ninguno de los cinco métodos de `condition_number()` porque estos
siempre ponderan por los pesos IRLS en convergencia -- es justamente la
transformación que, según la tesis de este paquete, debería aplicarse y
que la mayoría de trabajos revisados omite.

Para el Modelo 3 (Huang, Jou y Cho), el valor reportado ($418.13$) queda
más cerca, en orden de magnitud, del índice de condición (escala raíz) de
`"MP"`/`"WS"` **sin** intercepto
(`r round(condition_number(mod137b, method = "WS")$condition_index, 2)`
y `r round(condition_number(mod137b, method = "MP")$condition_index, 2)`
respectivamente) que de cualquiera de las variantes con intercepto, pero
no coincide exactamente con ninguna.

| | Literatura | multiCollglm |
|---|---|---|
| Modelo 2, transformación declarada | Centrado y escalado, **sin** ponderar por IRLS | `"OZ"` (centrado+escalado, IRLS-ponderado, sin intercepto): `r round(condition_number(mod3542b, method = "OZ")$condition_index, 2)` |
| Modelo 3, transformación | No especificada | `"WS"` sin intercepto: `r round(condition_number(mod137b, method = "WS")$condition_index, 2)` (el más cercano al 418.13 publicado) |

## Conclusión

Los tres modelos publicados sobre este dataset ilustran, cada uno a su
manera, por qué la transformación importa: Lesaffre y Marx (1993)
trabajan con solo tres covariables ya sabidamente colineales; Ozkale y
Arican (2016) calculan un diagnóstico clásico sin ponderar por IRLS que,
por construcción, no puede coincidir con ningún método de este paquete
(todos ellos ponderan por los pesos IRLS); y el número que reporta Ozkale
(2021) a partir de sus propios autovalores presenta una inconsistencia
aritmética interna que no hemos podido resolver. Además, para el modelo
de 5 covariables sin intercepto, el ajuste que reporta Ozkale (2019) no
coincide con el único máximo verosímil global de estos datos (verificado
por convergencia desde cuatro puntos de partida distintos), lo que apunta
a un error en su artículo más que en los datos, ya verificados de forma
independiente frente a la documentación oficial de SAS.

## Referencias

- Lee, E.T. (1974). A computer program for linear logistic regression
  analysis. *Computer Programs in Biomedicine*, 4(2), 80-92.
  <https://doi.org/10.1016/0010-468X(74)90011-7>
- Lesaffre, E. y Marx, B.D. (1993). Collinearity in Generalized Linear
  Regression. *Communications in Statistics - Theory and Methods*, 22(7),
  1933-1952. <https://doi.org/10.1080/03610929308831126>
- Ozkale, M.R. y Arican, E. (2016). A new biased estimator in logistic
  regression model. *Statistics*, 50(2), 233-253.
  <https://doi.org/10.1080/02331888.2015.1123711>
- Ozkale, M.R. (2021). The red indicator and corrected VIFs in
  generalized linear models. *Communications in Statistics - Simulation
  and Computation*, 50(12), 4144-4170.
  <https://doi.org/10.1080/03610918.2019.1639740>
- Huang, C.-C.L., Jou, Y.-J. y Cho, H.-J. (2015). A New Multicollinearity
  Diagnostic for Generalized Linear Models. *Journal of Applied
  Statistics*. <https://doi.org/10.1080/02664763.2015.1126239>
